---
title: "Geocodificação e Preparação de Bases"
subtitle: "Unidade 5 | Tópicos Especiais Mercadológicos: Geomarketing"
author: "Prof.ª Renata Oliveira"
institute: "CEFET-MG – Departamento de Ciências Sociais Aplicadas"
date: "Outubro 2026"
output:
  xaringan::moon_reader:
    lib_dir: libs
    css: ["default", "xaringan-themer.css", "slides.css", "course-overrides.css", "zoom.css"]
    includes:
      after_body: zoom.html
    nature:
      ratio: "16:9"
      highlightLines: true
      highlightStyle: solarized-light
      countIncrementalSlides: false
      slideNumberFormat: |
         <div class="progress-bar-container">
           <div class="progress-bar" style="width: calc(%current% / %total% * 100%);">
           </div>
         </div>
---

```{r child = "setup.Rmd"}

```

```{r xaringan-tile-view, echo=FALSE}
xaringanExtra::use_tile_view()
```

```{r xaringan-editable, echo=FALSE}
xaringanExtra::use_editable(expires = 1)

```

```{r xaringanExtra-clipboard, echo=FALSE}
htmltools::tagList(
  xaringanExtra::use_clipboard(
    button_text = "<i class=\"fa fa-clipboard\"></i>",
    success_text = "<i class=\"fa fa-check\" style=\"color: #90BE6D\"></i>",
    error_text = "<i class=\"fa fa-times-circle\" style=\"color: #F94144\"></i>"
  ),
  rmarkdown::html_dependency_font_awesome()
)
```

```{r xaringan-fit-screen, echo=FALSE}
xaringanExtra::use_fit_screen()

```

```{r xaringan-extra-styles, echo=FALSE}
xaringanExtra::use_extra_styles(
  hover_code_line = TRUE,         #<<
  mute_unhighlighted_code = TRUE  #<<
)
```

```{r xaringan-scribble, echo=FALSE}
xaringanExtra::use_scribble()
```

---
class: center, middle

# Geocodificação

.large[
Geocodificar é converter **endereços textuais** em **coordenadas geográficas**
(latitude/longitude) — o passo que transforma listas de clientes em mapas.
]

---

## Agenda — Unidade 5 (6h / 2 encontros)

**Encontro 9 (4h)**
- Conceito e métodos de geocodificação
- Padronização de endereços brasileiros
- APIs gratuitas e pagas: ViaCEP, Nominatim, Google
- Georreferenciamento vs. geocodificação

**Encontro 10 (2h)**
- Limpeza e tratamento de inconsistências
- Integração de tabelas espaciais
- QGIS: plugin MMQGIS para geocodificação em lote
- Atividade prática: geocodificar lista de clientes

---

## Geocodificação direta e reversa

.pull-left[
**Geocodificação direta:**
Endereço → Coordenadas

```
"Av. Afonso Pena, 1000, BH, MG"
        ↓
lat: -19.9220, lon: -43.9388
```

**Geocodificação reversa:**
Coordenadas → Endereço/Local

```
lat: -19.9208, lon: -43.9365
        ↓
"CEFET-MG Campus II, Contagem"
```
]

.pull-right[
**Diferença principal:**

- A geocodificação direta localiza um endereço no mapa
- A geocodificação reversa identifica o endereço associado a um ponto
- As duas operações dependem da qualidade da base de referência
]

---

## Por que geocodificar?

- Cadastros de clientes registram **endereços**, não coordenadas
- Dados de NF-e, CRM e ERP raramente chegam espacializados
- Cruzamentos espaciais exigem **latitude e longitude**

.tip[
No Brasil, o **CEP** é uma variável amplamente disponível, mas não garante precisão no número do imóvel.
]

---

## Padronização de endereços — limpeza inicial

.your-turn[
**Na Calculadora de Campos do QGIS:**

1. Carregar a planilha de clientes: *Camada → Adicionar Camada → Adicionar Camada de Texto Delimitado* (CSV com coluna `endereco`)
2. Abrir a tabela de atributos e clicar no ícone de **Calculadora de Campos** (ábaco)
3. Marcar "Criar um novo campo": nome `end_limpo`, tipo **Texto (string)**, comprimento 255
4. Expressão para maiúsculas, remoção de pontuação e espaços duplicados:
   ```
   trim(regexp_replace(upper("endereco"), '[.,/-]', ' '))
   ```
]

---

## Padronização de endereços — abreviações

.your-turn[
**Na Calculadora de Campos do QGIS:**

1. Criar o campo `end_padrao` para expandir abreviações comuns, encadeando `regexp_replace`:
   ```
   regexp_replace(regexp_replace("end_limpo",
     '^R ', 'RUA '), '^AV ', 'AVENIDA ')
   ```
2. Repetir a lógica para outras abreviações de bairro e cidade, como "BH" → "BELO HORIZONTE"
3. Conferir uma amostra na tabela de atributos
4. Usar `end_padrao` como coluna de endereço no MMQGIS
]

---

## ViaCEP — consulta e preenchimento

.your-turn[
**O ViaCEP complementa o endereço, mas não gera coordenadas:**

1. Para cada CEP da lista, acessar no navegador:
   `https://viacep.com.br/ws/<CEP>/json/` (ex.: `viacep.com.br/ws/30130170/json/`)
2. Copiar os campos retornados — `logradouro`, `bairro`, `localidade` e `uf` — para as colunas correspondentes da planilha de clientes (CSV), antes de abri-la no QGIS
3. Carregar a planilha completa: *Camada → Adicionar Camada → Adicionar Camada de Texto Delimitado*
]

---

## ViaCEP — endereço completo

.your-turn[
**Na Calculadora de Campos:**

1. Criar o campo `endereco_completo` concatenando as colunas:
   ```
   concat("logradouro", ' ', "numero", ' ', "bairro", ' ',
          "localidade", '/', "uf")
   ```
2. Conferir se número, município e UF aparecem em todos os registros
3. Usar `endereco_completo` como coluna de entrada no MMQGIS → *Geocode CSV with Web Service*
]

---

## Nominatim — configuração no MMQGIS

.your-turn[
**Configuração inicial:**

1. *MMQGIS → Geocode → Geocode CSV with Web Service*
2. Em **Input CSV File**, selecionar a planilha com a coluna `endereco_completo`
3. Em **Web Service**, escolher **Nominatim (OpenStreetMap)** — gratuito, não exige chave de API
4. Selecionar a coluna de endereço no campo **Address Field**
5. Em **Output Shapefile**, definir onde salvar a camada de pontos resultante e o SRC de saída (SIRGAS 2000, EPSG:4674)
]

---

## Nominatim — execução e revisão

.your-turn[
**Processamento:**

1. Clicar em **Apply** e aguardar o processamento
2. Respeitar o limite de **1 requisição por segundo** exigido pelo Nominatim
3. Conferir a camada de endereços geocodificados
4. Abrir a camada `_notfound`, com os registros que falharam
5. Corrigir os endereços e reenviar apenas os casos necessários
]

---

## Google Maps API — configuração

.your-turn[
**Opção paga no MMQGIS:**

1. Obter uma chave de API em `console.cloud.google.com` → *APIs & Services → Library → Geocoding API → Enable* e depois *Credentials → Create API Key*
2. *MMQGIS → Geocode → Geocode CSV with Web Service*
3. Em **Web Service**, selecionar **Google Maps**
4. Colar a chave de API no campo **API Key**
5. Selecionar a coluna de endereço completo em **Address Field** e definir o arquivo de saída
]

---

## Comparação entre serviços

1. Executar a geocodificação no Google Maps API
2. Comparar a taxa de sucesso e a precisão com o Nominatim
3. Consultar a política de preços vigente antes de processar a base

| API | Custo | Limite gratuito | Precisão |
|-----|-------|----------------|----------|
| Nominatim (OSM) | Gratuito | 1 req/s | Boa |
| ViaCEP | Gratuito | Sem limite | Somente CEP |
| Google Maps | Pago | 200 USD/mês grátis | Excelente |
| OpenCage | Pago | 2.500/dia gratuito | Muito boa |

---

## Validação — coordenadas ausentes

.your-turn[
**Na camada geocodificada:**

1. Na camada de pontos geocodificados, abrir a tabela de atributos e usar **Selecionar feições usando uma expressão** com:
   ```
   "lat" IS NULL OR "lon" IS NULL
   ```
2. Separar os registros selecionados para revisão, preservando a base original
3. Corrigir o endereço ou marcar a justificativa da falha
]

---

## Validação — localização no município

.your-turn[
1. Baixar o limite municipal do IBGE e carregar via *Camada → Adicionar Camada Vetorial*
2. Caixa de ferramentas Processing → **Extract by location**:
   - Camada de entrada: pontos geocodificados válidos
   - Camada de comparação: limite do município (BH)
   - Predicado espacial: **intersecta / dentro (within)**
3. Executar para obter os pontos dentro do município
4. Comparar a contagem com a camada original
5. Revisar os pontos externos como candidatos a erro
]

---

## Integração espacial — configuração

.your-turn[
**Associação de cada cliente ao setor censitário:**

1. Baixar a Malha de Setores Censitários 2022 do IBGE (shapefile/GeoPackage) para o município e carregar via *Camada → Adicionar Camada Vetorial*
2. Caixa de ferramentas Processing → **"Join attributes by location"**
3. Configurar:
   - Camada de entrada: clientes geocodificados e validados (dentro do município)
   - Camada de junção: setores censitários
   - Predicado geométrico: **está contido (within)**
   - Campos a copiar da camada de junção: `CD_SETOR`, `NM_BAIRRO` (ou equivalentes)
   - Tipo de junção: **um a um (um registro por feição de entrada)**
]

---

## Integração espacial — resultado

.your-turn[
1. Executar **Join attributes by location**
2. Conferir se cada cliente recebeu `CD_SETOR` e `NM_BAIRRO`
3. Abrir a tabela de atributos
4. Usar **Mostrar Estatísticas Resumidas** em `NM_BAIRRO`
5. Comparar a contagem de clientes por bairro
]

.tip[
"Join attributes by location" é o equivalente espacial de um JOIN de SQL — associa cada ponto ao polígono que o contém.
]

---

## MMQGIS — preparação

.your-turn[
**Instalação e entrada:**

1. Instalar plugin: *Complementos → Gerenciar → buscar "MMQGIS" → Instalar*
2. *MMQGIS → Geocode → Geocode CSV with Web Service*
3. Configurar:
   - Arquivo CSV com coluna de endereço completo
   - Serviço: **Nominatim** (gratuito) ou **Google** (necessita API key)
   - Coluna de endereço: selecionar
   - SRC saída: SIRGAS 2000 (4674)
]

---

## MMQGIS — processamento

.your-turn[
1. Clicar em **Apply** e aguardar o processamento
2. Conferir a camada de pontos gerada
3. Identificar os registros sem correspondência
4. Revisar o endereço completo e repetir somente os casos corrigidos

**Dica:** Concatenar logradouro + número + bairro + cidade + estado antes de importar.
]

---

## Atividade prática — cenário e dados

.your-turn[
**"Geocodificando clientes de uma loja"** *(50 min)*

**Cenário:** Uma loja de material de construção em BH quer mapear seus 50 maiores clientes para identificar clusters de demanda.

**Dados fornecidos:** `dados/clientes_loja.csv` — planilha com 50 clientes fictícios (id, nome, CEP, valor_anual) distribuídos em bairros de BH, pronta para importar no QGIS.

]

---

## Atividade prática — tarefas

.your-turn[
**"Geocodificando clientes de uma loja"** *(50 min)*

1. Geocodificar via MMQGIS (Nominatim), completando com ViaCEP quando necessário
2. Mapear no QGIS com simbologia **Graduada** (tamanho do ponto ∝ valor_anual)
3. Identificar bairros com maior concentração de clientes (Join attributes by location + estatísticas resumidas)
4. Sugerir onde abrir segundo depósito
]

---

## Resolução — geocodificação

.your-turn[
**Etapa 1:**

1. Importar `dados/clientes_loja.csv` via *Camada → Adicionar Camada → Adicionar Camada de Texto Delimitado* (ainda sem geometria)
2. Na Calculadora de Campos, criar `endereco_completo` concatenando `cep` com `'Belo Horizonte, MG, Brasil'`
3. *MMQGIS → Geocode → Geocode CSV with Web Service*, serviço **Nominatim**, coluna `endereco_completo`
4. Conferir os registros geocodificados e revisar a camada `_notfound`
]

---

## Resolução — simbologia e exportação

.your-turn[
**Etapa 2:**

1. Na camada de pontos, abrir *Propriedades → Simbologia → Graduado*:
   - Valor: `valor_anual`
   - Método: **tamanho do símbolo** (não cor)
   - Classificação: 5 classes por Quebras Naturais (Jenks)
2. Definir a cor do marcador, por exemplo `#E9AFA3`
3. Ativar rótulos com o nome do cliente em *Propriedades → Rótulos*
4. Opcional: usar **qgis2web** para exportar um mapa Leaflet interativo
]

---

## Conceitos-chave — preparação e serviços

✅ **Geocodificação** converte endereços em coordenadas — passo fundamental

✅ **Padronização** do endereço antes da geocodificação reduz erros

✅ Nominatim (gratuito) + Google (pago) cobrem a maioria dos casos
 
---

## Conceitos-chave — validação e QGIS

✅ **Validação espacial** ("Extract by location") detecta coordenadas erradas

✅ **MMQGIS** permite geocodificação em lote diretamente no QGIS

---

## Referências

- ViaCEP API: [viacep.com.br](https://viacep.com.br)
- Nominatim (OSM): [nominatim.org](https://nominatim.org)
- Google Maps Platform: [developers.google.com/maps/documentation/geocoding](https://developers.google.com/maps/documentation/geocoding)
- OpenCage Geocoder: [opencagedata.com](https://opencagedata.com)
- MMQGIS Plugin: [michaelminn.net/linux/mmqgis](http://michaelminn.net/linux/mmqgis)
- SEBASTIÃO, A. **A crescente importância da privacidade e segurança no geomarketing**. Amazon, 2023.

.footnote[
[github.com/retaoliveira/geomarketing_05_geocodificacao](https://github.com/retaoliveira/geomarketing_05_geocodificacao)
]
